臺灣臺北地方法院民事判決　　　　　　 95年度訴字第10274號
原　　　告　甲○○
　　　　　　　　　　　樓
　　　　　　　　　　　應送達處所　台北縣汐止市○○○路○段
訴訟代理人　吳義雄律師
複代理人　　吳秉祐律師
被　　　告　乙○○
上列當事人間請求返還借款事件，本院於民國九十六年二月六日
言詞辯論終結，判決如下：
    主  文
被告應給付原告新台幣伍拾萬元，及自民國九十五年十一月一日
起至清償日止，按年息百分之五計算之利息。
原告其餘之訴駁回。
訴訟費用由被告負擔十分之七，餘由原告負擔。
    事  實  及  理  由
一、本件原告起訴主張：
（一）原告原名劉漪，於民國92年3月28日改名為劉旭芳，於94
      年10月3日再改名為甲○○，於93年下半年起，原告至被
      告所開設「觀自在命理研究中心」請益及處理佛事，因而
      認識被告，被告於94年初某日以電話向原告表示手頭不方
      便，想用支票調借現金新台幣（下同）100,000元，陰曆
      過年領雙餉就會償還，因被告名片載有「總統府參事事務
      官」、「參事乙○○」等字句，原告誤信而收下發票人何
      蘇燁、票號AC0000 000、發票日94年11月30日、面額100,
      000元之支票一紙（下稱系爭支票）後，出借現金100,000
      元與被告，此外，被告另以別人欠錢未還急需現金週轉為
      由，多次向原告調現，然後藉故不斷要求展延，從未清償
      所調現款項達750,000元，經原告催告返還，被告始於95
      年2月18日簽發面額500,000元、未載到期日之本票（下稱
      系爭本票）與原告，其餘150,000元債權則仍拒絕簽具債
      權憑證，原告為此乃於95年7月21日提示系爭支票，卻經
      以存款不足及拒絕往來戶而未獲兌現，被告仍拒不清償，
      為此就系爭本票所涉500,000元部分，先主張依票據法之
      規定，請求被告如數返還系爭票款500,000元，否則依與
      被告間借款契約之約定，請求被告返還借款500,000元，
      另就被告尚有先後向其借款250,000元之部分，則依兩造
      間借款契約之約定，亦請求被告返還借款250,000元，以
      上共計為750,000元。並聲明：被告應給付原告750,000元
      ，及自起訴狀繕本送達翌日起至清償日止，按週年利率百
      分之五計算之利息。
（二）對被告抗辯之陳述：被告所指原告之捐款究竟僅為270,00
      0元或500,000元，先後說法不一，且系爭本票作為原告之
      捐款證明亦不合常理，一般常情以收據即可作為捐款證明
      ，被告並未舉證證明原告有何惡意或以無對價方式取得系
      爭本票之情形，復自承確有自原告處收受270,000元，自
      應如數返還與原告。
二、被告則以：被告於90年間即在台北縣新店市○○街90之2號6
    樓開設觀自在佛堂，佛堂僅約10坪大，最多僅容7人拜神，
    信徒於膜拜完畢後，會自動為積功德而在財務能力範圍內隨
    意捐獻少許現金，因被告對信徒亦附帶免費看相算命，前來
    之信徒於相命並順便拜神後，亦有樂捐少許積功德之香油錢
    ，而上開捐款即作為每月維持該佛堂開支之用，原告於93年
    12月初前往佛堂膜拜後，向被告表示希望在每日下午2時至6
    時許至該處拜神後，能在佛堂內打坐靜坐，被告表示空間有
    限且該期間是最多信徒會前來拜神，若原告打坐會使前來膜
    拜之信徒數目減少而減少香油錢之收入，經原告表示願意多
    樂捐香油錢補貼足額，被告才同意原告於該段時間前來打坐
    靜坐，原告即於93年12月中旬購買一套長沙發、一台飲水機
    捐贈給佛堂，並自斯時起至95年3月中旬止計15個月期間內
    前往打坐拜神，又阻擋其他打算前來之信徒，被告因此少收
    之香油錢已超過每日600元，與一般市面小旅館供原告使用
    之租金價格相較，原告每日臨走時所給付香油錢600元亦屬
    相當，原告卻於94年1月初向被告施用詐術，表示欲協助被
    告找一理想之新地點供佛堂遷移使用，因搬遷費用及新址承
    租需用押金共計約100,000元，原告才要求被告開立面額
    100,000元之票據，讓原告另向友人調借100,000元給被告，
    作為協助佛堂搬遷之費用，被告為此才商請母親即訴外人何
    蘇燁開立並交付系爭支票與原告，原本約定此即當成被告向
    原告借款之意，但事後原告並未幫助其搬遷佛堂，亦未交付
    被告100,000元，卻又拒不退還系爭支票，另於95年3月中旬
    ，原告又要求被告開立面額500,000元之本票後，即會退還
    系爭支票與被告，因原告希望其開立系爭本票作為捐款給佛
    堂之證明，原本其有開立收據一紙交付原告，因原告不肯接
    受並將之撕掉，原告又表示不會持以向其追討票款，其將原
    告對佛堂之樂捐連同前述租金計算後數額大約為40餘萬元，
    才會簽發交付系爭面額500,000元之本票與原告，其並未向
    原告借款，原告顯係在惡意及重大過失之情形下，又係以無
    對價方式取得系爭票據等語，資為抗辯。並聲明：原告之訴
    駁回。
三、原告主張持有之系爭本票為被告所簽發交付，系爭支票亦為
    被告所交付等事實，被告並不爭執，而僅以前詞置辯，爰分
    就原告請求被告給付系爭本票之票款500,000元、其餘借款
    250,000元部分，論述如下：
（一）關於原告主張被告應如數給付系爭本票所涉之票款500,00
      0元部分，被告既辯稱原告有基於惡意、重大過失及無對
      價方式取得系爭本票之情形，依民事訴訟法第277條關於
      當事人主張有利於己之事實者，就其事實有舉證責任之規
      定，被告就此自應負舉證責任。然查，按票據法第14條第
      1項固規定，以惡意或有重大過失取得票據者，不得享有
      票據上之權利，惟此所指之惡意或重大過失係指執票人以
      竊取或拾得等方式而無權取得系爭票據而無處分權，或係
      明知或有重大過失而自無處分權人處取得票據之情形，如
      從有正當處分權人之手，受讓票據，係出於惡意時，亦僅
      生票據法第13條但書所規定，票據債務人得以自己與發票
      人或執票人之前手間所存人的抗辯之事由對抗執票人而已
      ，尚不生執票人不得享有票據上權利之問題（參見最高法
      院67年度台上字第1862號民事判例意旨），而本件被告雖
      辯稱係遭原告詐騙而交付系爭本票，但就所稱遭詐欺之情
      節，被告先於95年11月3日之答辯狀中謂原告有表示在取
      得系爭本票後即會交還前被告另交付之系爭支票，並表示
      不會持系爭本票請求票款，姑不論原告已否認有對被告為
      此表示，被告對此情並未能進一步舉證證明之，且參諸系
      爭本票之面額為500,000元而遠高於另紙系爭支票之面額
      100,000元，以被告為身心智慮成熟之成年人而論，其斯
      時何以竟同意簽發較高額之本票只為換回較低額之支票，
      又係在未當場取得系爭支票之情形下即先交付系爭本票與
      原告，均顯悖於常情，實難認原告有何被告所辯稱施用詐
      術而取得系爭本票之情形，而被告嗣於95年12月12日言詞
      辯論期日雖又稱交付系爭本票之情由，係因原告當時表示
      需要之前捐款給佛堂之證明，其為此才開立系爭本票與原
      告，此情亦為原告所否認，被告就此非惟未能舉證以實其
      說，以其所辯情節，若僅為提供原告作為捐款之用，亦無
      須以簽發系爭本票方式作為證明之理，被告據此辯稱係遭
      原告詐騙，實無從認客觀上原告有施用何詐術並足使被告
      陷於錯誤之情節可言，被告辯稱原告係以詐騙之方式惡意
      取得系爭本票，實無可取。再就被告辯稱原告有票據法第
      14條第2項所規定無對價或以不相當之對價取得票據之部
      分，以該規定係以執票人在此情形下不得享有優於其前手
      權利，本件原告既係直接自被告處取得系爭本票，此情應
      屬被告得否以其與原告間所涉之票據原因關係為抗辯之問
      題，尚無適用該項規定之問題，且依被告此所辯情形，其
      雖否認有自原告處取得500,000元之現金，卻對何以須簽
      發系爭本票交付與原告一節未能為具體說明，而僅以前述
      客觀上並不足認原告有何詐欺等行為之情詞置辯，再參諸
      被告亦不否認交付系爭本票與原告之緣由，係出於前原告
      有交付其金錢之情事，僅係就該款項交付之原因辯稱係原
      告欲支付佛堂租金或捐款、墊付佛堂支出費用等目的，而
      如前述，在難認被告所辯稱為捐款證明而開立系爭本票與
      原告一節為可採之情況下，衡情若非如原告所稱被告有向
      其借款500,000元並已先後取得借款後仍未清償之情形，
      被告當無無端簽發交付系爭本票與原告之理，是原告執系
      爭本票並主張原因關係為其出借款項與被告一事，應堪認
      屬實，其進而基於系爭本票執票人之身分，請求發票人即
      被告如數給付票款500,000元，當為有據。
（二）關於原告請求被告給付其餘借款250,000元之部分，已為
      被告所否認，原告僅提出面額100,000元之系爭支票一紙
      為憑，其餘借款部分則未據提出任何資料，雖然被告自認
      系爭支票係其交付與原告，但就交付之原因則稱係原告允
      諾協助調借現金讓其支應佛堂搬遷費用及承租所需押金等
      ，事後原告卻未交付借款、亦未退還系爭支票等語，再觀
      諸系爭支票上並無經被告背書等堪認被告有以該支票擔保
      付款責任之記載，能否徒憑系爭支票即足認被告有向原告
      借得該支票所載面款100,000元之事實，容有疑問，加之
      原告復稱被告交付系爭支票後，連同前後多次借款未清償
      ，嗣後曾開立前述系爭本票一紙交付，則系爭支票所欲證
      明之借款100,000元與前述系爭本票之關係為何，亦未見
      原告為具體說明，均難據之認原告主張被告另有向其借款
      100,000元一節為實在，在原告對於所主張交付借款100,
      000元甚或其餘借款150,000元，共計交付借款250,000元
      與被告等情，均未能具體說明所指付款情形並舉證以實其
      說之情況下，自難謂原告所指被告尚有向其借款250,000
      元未清償者屬實，其請求被告返還此借款部分，即無理由
      。
四、從而，原告基於票據之法律關係，請求被告返還系爭本票票
    款500,000元，及自起訴狀繕本送達翌日即95年11月1日起至
    清償日止，按年息百分之五計算之遲延利息部分，尚無不合
    ，應予准許，超過部分則難謂有據，應予駁回。
五、訴訟費用負擔之依據：民事訴訟法第79條。
中　　華　　民　　國　　96　　年　　2 　　月　　27　　日
                  民事第五庭    法　官　林麗真
以上正本係照原本作成
如對本判決上訴，須於判決送達後20日內向本院提出上訴狀
中　　華　　民　　國　　96　　年　　2 　　月　　27　　日
                    　　　　　　書記官　李承翰
